---
title: "Exploración y desarrollo del análisis — EM 2024, 6to Primaria"
subtitle: "Documento de trabajo: carga, limpieza, EDA y modelos (Lectura / Matemática)"
author: "Equipo de trabajo"
date: "`r format(Sys.Date(), '%d de %B de %Y')`"
output:
  html_document:
    toc: true
    toc_float: true
    toc_depth: 4
    number_sections: true
    code_folding: show
    theme: flatly
    df_print: paged
---

<!--
NOTA: Este documento es de TRABAJO / EXPLORACIÓN, no el informe final.
Objetivo: dejar visible cada paso (carga, limpieza, EDA, modelo por modelo)
para poder revisar, corregir y decidir qué entra al informe final.
No contiene conclusiones ni interpretación normativa — solo la descripción
de qué se hizo en cada bloque y qué arrojó como resultado.
-->

```{r setup, include=FALSE}
knitr::opts_chunk$set(
  echo = TRUE,
  warning = FALSE,
  message = FALSE,
  fig.align = "center",
  fig.width = 8,
  fig.height = 5,
  cache = TRUE,
  cache.path = "cache_exploracion/",
  autodep = TRUE
)
```

# Librerías utilizadas

Se cargan todas las librerías necesarias para el flujo completo: lectura de
Excel, manipulación de datos, entrenamiento/validación de modelos, y
visualización.

```{r librerias, cache=FALSE}
suppressPackageStartupMessages({
  library(readxl)
  library(dplyr)
  library(tidyr)
  library(tibble)
  library(purrr)
  library(stringr)
  library(caret)
  library(glmnet)
  library(e1071)
  library(kernlab)
  library(randomForest)
  library(pROC)
  library(ggplot2)
  library(scales)
  library(knitr)
  library(kableExtra)
  library(corrplot)
})
set.seed(123)
```

\ 

# Carga de las tres bases de datos

En este bloque se cargan **las tres bases originales** tal como fueron
entregadas: (1) la base de resultados EM con los niveles de logro, (2) el
cuestionario aplicado al estudiante, y (3) el cuestionario aplicado a la
familia. Para cada una se verifica primero si el archivo existe en la
ruta esperada, se listan sus hojas, y se inspeccionan dimensiones y
nombres de columnas — esto permite detectar de inmediato si una ruta está
mal, si cambió el nombre de una hoja, o si el archivo no llegó a
copiarse a `data/raw/`.

## Base 1: Resultados EM (niveles de logro)

```{r carga-em}
ruta_em <- "../data/raw/EM_6P_2024_alumnos_innominados.xlsx"

cat("¿Existe el archivo EM?:", file.exists(ruta_em), "\n")

if (file.exists(ruta_em)) {
  hojas_em <- excel_sheets(ruta_em)
  cat("Hojas encontradas en EM:", paste(hojas_em, collapse = ", "), "\n")

  bd_em <- read_excel(ruta_em, sheet = "BD")
  cat("Dimensiones de la hoja BD:", paste(dim(bd_em), collapse = " x "), "\n")
  cat("Nombres de columnas:\n")
  print(names(bd_em))
}
```

```{r carga-em-diccionario}
# Se imprime el diccionario de variables incluido en la propia base, ya
# que documenta oficialmente qué significa cada columna (fuente: MINEDU-UMC).
if (file.exists(ruta_em)) {
  diccionario_em <- read_excel(ruta_em, sheet = "Diccionario de variables")
  kable(diccionario_em, caption = "Diccionario de variables — hoja BD (EM 2024)") %>%
    kable_styling(bootstrap_options = c("striped", "hover", "condensed"), font_size = 12)
}
```

```{r carga-em-head}
# Primeras filas para inspección visual rápida de los valores reales
if (file.exists(ruta_em)) {
  head(bd_em, 5)
}
```

## Base 2: Cuestionario al estudiante

El archivo trae dos hojas: `base` (datos) y `diccionario` (pregunta,
descriptor y categorías de cada ítem). Se inspecciona su estructura
completa y se identifican, dentro de las ~198 columnas, las **26
variables de tipo "índice compuesto"** (prefijo en mayúsculas
`EST6P...`) — escalas ya construidas psicométricamente (tipo Rasch/TRI,
estandarizadas con media ≈ 0), que se usarán como predictoras en lugar
de los ~170 ítems crudos individuales.

```{r carga-estudiante}
ruta_estudiante <- "../data/raw/ENLA2024_6Pestudiante_EBRD1.xlsx"
cat("¿Existe el archivo del cuestionario al estudiante?:", file.exists(ruta_estudiante), "\n")

if (file.exists(ruta_estudiante)) {
  hojas_estudiante <- excel_sheets(ruta_estudiante)
  cat("Hojas encontradas:", paste(hojas_estudiante, collapse = ", "), "\n")

  diccionario_est <- read_excel(ruta_estudiante, sheet = "diccionario")

  # Se listan solo las variables compuestas (nombre en mayúsculas, es decir
  # ya procesadas por UMC), que son las que se usarán como predictoras
  vars_compuestas_est <- diccionario_est %>%
    filter(variable == toupper(variable), nchar(variable) > 3,
           variable != "ID_ESTUDIANTE") %>%
    pull(variable)

  cat("Variables compuestas identificadas en cuestionario estudiante (",
      length(vars_compuestas_est), "):\n", sep = "")
  print(vars_compuestas_est)

  # Se carga la base completa, pero seleccionando SOLO el ID + las
  # variables compuestas (no los ~170 ítems crudos), lo que además hace
  # la carga mucho más liviana que traer las 198 columnas completas.
  est_completo <- read_excel(ruta_estudiante, sheet = "base") %>%
    select(ID_ESTUDIANTE, all_of(vars_compuestas_est))

  cat("\nDimensiones (base completa, solo variables compuestas):",
      paste(dim(est_completo), collapse = " x "), "\n")

  cat("\nValores faltantes por variable compuesta:\n")
  print(sapply(est_completo, function(x) sum(is.na(x))))
}
```

**Diccionario completo — variables compuestas del cuestionario al estudiante**
(tomado directamente de la hoja `diccionario` del archivo original):

```{r diccionario-estudiante-tabla}
if (file.exists(ruta_estudiante)) {
  diccionario_est %>%
    filter(variable %in% vars_compuestas_est) %>%
    select(variable, Descriptor) %>%
    kable(caption = "Diccionario — variables compuestas, cuestionario al estudiante") %>%
    kable_styling(bootstrap_options = c("striped", "hover", "condensed"), font_size = 12)
}
```

## Base 3: Cuestionario a la familia

Mismo procedimiento: se identifican las **14 variables compuestas**
(prefijo `FAM6P...`) del diccionario, y se carga solo esas columnas de la
hoja `base`.

```{r carga-familia}
ruta_familia <- "../data/raw/ENLA2024_6Pfamilia_EBR.xlsx"
cat("¿Existe el archivo del cuestionario a la familia?:", file.exists(ruta_familia), "\n")

if (file.exists(ruta_familia)) {
  hojas_familia <- excel_sheets(ruta_familia)
  cat("Hojas encontradas:", paste(hojas_familia, collapse = ", "), "\n")

  diccionario_fam <- read_excel(ruta_familia, sheet = "diccionario")

  vars_compuestas_fam <- diccionario_fam %>%
    filter(variable == toupper(variable), nchar(variable) > 3,
           variable != "ID_ESTUDIANTE") %>%
    pull(variable)

  cat("Variables compuestas identificadas en cuestionario familia (",
      length(vars_compuestas_fam), "):\n", sep = "")
  print(vars_compuestas_fam)

  fam_completo <- read_excel(ruta_familia, sheet = "base") %>%
    select(ID_ESTUDIANTE, all_of(vars_compuestas_fam))

  cat("\nDimensiones (base completa, solo variables compuestas):",
      paste(dim(fam_completo), collapse = " x "), "\n")

  cat("\nValores faltantes por variable compuesta:\n")
  print(sapply(fam_completo, function(x) sum(is.na(x))))
}
```

**Diccionario completo — variables compuestas del cuestionario a la familia**:

```{r diccionario-familia-tabla}
if (file.exists(ruta_familia)) {
  diccionario_fam %>%
    filter(variable %in% vars_compuestas_fam) %>%
    select(variable, Descriptor) %>%
    kable(caption = "Diccionario — variables compuestas, cuestionario a la familia") %>%
    kable_styling(bootstrap_options = c("striped", "hover", "condensed"), font_size = 12)
}
```

## Llaves oficiales de cruce (según `Nota.txt` de la base de datos)

El archivo `Nota.txt` que acompaña la base de datos original especifica
explícitamente las llaves de unión recomendadas por MINEDU-UMC:

- **Resultados (EM) ↔ Cuestionario a padres de familia y Cuestionario al
  estudiante**: llave única `ID_estudiante`.
- **Resultados (EM) ↔ Cuestionario a docentes**: llaves `cod_mod7` +
  `anexo` + `ID_seccion` (archivo no disponible en este análisis).
- **Resultados (EM) ↔ Cuestionario al director**: llaves `cod_mod7` +
  `anexo` (archivo no disponible en este análisis).

Esto **confirma** que el cruce implementado en la sección siguiente
(unión por `ID_estudiante`/`ID_ESTUDIANTE`) es el oficialmente indicado
para estudiante y familia. Los cuestionarios de docentes y director
quedan fuera del alcance de este trabajo por no contar con esos archivos.

## Diagnóstico del cruce entre las tres bases

El identificador común es `ID_estudiante` (base EM) / `ID_ESTUDIANTE`
(cuestionarios) — mismo campo, distinta capitalización. Antes de unir
las bases se cuantifica cuántos estudiantes coinciden entre cada par y
entre las tres a la vez, para decidir con evidencia (y no por defecto)
qué tipo de unión usar.

```{r diagnostico-cruce}
em_ids <- bd_em %>% distinct(ID_estudiante) %>% pull(ID_estudiante)
est_ids <- est_completo %>% distinct(ID_ESTUDIANTE) %>% pull(ID_ESTUDIANTE)
fam_ids <- fam_completo %>% distinct(ID_ESTUDIANTE) %>% pull(ID_ESTUDIANTE)

cat("Total EM:", length(em_ids), "\n")
cat("Total cuestionario estudiante:", length(est_ids), "\n")
cat("Total cuestionario familia:", length(fam_ids), "\n")
cat("EM ∩ estudiante:", length(intersect(em_ids, est_ids)),
    sprintf("(%.1f%% de EM)\n", 100*length(intersect(em_ids, est_ids))/length(em_ids)))
cat("EM ∩ familia:", length(intersect(em_ids, fam_ids)),
    sprintf("(%.1f%% de EM)\n", 100*length(intersect(em_ids, fam_ids))/length(em_ids)))
cat("Las tres bases a la vez:", length(Reduce(intersect, list(em_ids, est_ids, fam_ids))),
    sprintf("(%.1f%% de EM)\n", 100*length(Reduce(intersect, list(em_ids, est_ids, fam_ids)))/length(em_ids)))
```

**Decisión de unión adoptada**: se usa `left_join` desde la base EM
(universo completo, 105,242 estudiantes) hacia estudiante y familia, en
lugar de un `inner_join` de las tres (que reduciría el universo a
~91%). Esto evita descartar de entrada a los estudiantes cuyas familias
no respondieron el cuestionario —una no-respuesta que podría no ser
aleatoria— y en su lugar se documenta explícitamente con una variable
indicadora de si el cuestionario fue respondido.

\newpage

# Selección y construcción del panel analítico (3 bases unidas)

## Merge de las tres bases

```{r merge-tres-bases}
bd_em_std <- bd_em %>% rename(ID_ESTUDIANTE = ID_estudiante)

bd_merged <- bd_em_std %>%
  left_join(est_completo, by = "ID_ESTUDIANTE") %>%
  left_join(fam_completo, by = "ID_ESTUDIANTE")

cat("Dimensiones tras el merge (left_join desde EM):",
    paste(dim(bd_merged), collapse = " x "), "\n")

# Flags de respuesta a cada cuestionario (usando una variable compuesta
# cualquiera de cada base como proxy: si es NA, es porque el estudiante
# no tiene registro en esa base, es decir no respondió el cuestionario)
bd_merged <- bd_merged %>%
  mutate(
    respondio_estudiante = !is.na(.data[[vars_compuestas_est[1]]]) | ID_ESTUDIANTE %in% est_ids,
    respondio_familia    = ID_ESTUDIANTE %in% fam_ids
  )

cat("\nEstudiantes con cuestionario de estudiante respondido:",
    sum(bd_merged$respondio_estudiante), "\n")
cat("Estudiantes con cuestionario de familia respondido:",
    sum(bd_merged$respondio_familia), "\n")
```

## Selección final de variables predictoras

Se combinan tres grupos de predictores: (i) las 8 variables
sociodemográficas de la base EM ya usadas en la primera versión del
análisis, (ii) las 26 variables compuestas del cuestionario al
estudiante, y (iii) las 14 variables compuestas del cuestionario a la
familia. Se excluyen deliberadamente `medida500_L`/`medida500_M` por
fuga de información.

```{r seleccion-variables}
vars_sociodemo <- c("area", "gestion2", "caracteristica2", "sexo",
                     "lengua_materna", "ise", "nse", "departamento")
vars_predictoras <- c(vars_sociodemo, vars_compuestas_est, vars_compuestas_fam)

cat("Total de variables predictoras candidatas:", length(vars_predictoras), "\n")
cat(" - Sociodemográficas (EM):", length(vars_sociodemo), "\n")
cat(" - Compuestas estudiante:", length(vars_compuestas_est), "\n")
cat(" - Compuestas familia:", length(vars_compuestas_fam), "\n")

cat("\nVariables EXCLUIDAS deliberadamente por fuga de información:\n")
print(c("medida500_L", "medida500_M"))

bd_sel <- bd_merged %>%
  select(ID_estudiante = ID_ESTUDIANTE, all_of(vars_predictoras),
         respondio_estudiante, respondio_familia, grupo_L, grupo_M)

cat("\nDimensiones tras selección:", paste(dim(bd_sel), collapse=" x "), "\n")
str(bd_sel)
```

## Diccionario combinado y función de etiquetado legible

Para que los gráficos de importancia de variables (más adelante) sean
interpretables sin tener que volver a los archivos originales, se
construye un diccionario combinado (sociodemográficas de EM + compuestas
de estudiante + compuestas de familia) y una función que traduce un
nombre de variable codificado —incluyendo variantes con sufijo de
categoría que generan los modelos con variables *dummy*, p. ej.
`areaRural`— a su descripción legible, p. ej. "Área de la IE (Rural)".

```{r diccionario-combinado}
diccionario_socio <- tibble(
  variable = c("area", "gestion2", "caracteristica2", "sexo", "lengua_materna",
               "ise", "nse", "departamento", "respondio_estudiante",
               "respondio_familia", "ise_imputado"),
  Descriptor = c("Área de la IE (urbana/rural)", "Gestión de la IE (pública/no estatal)",
                 "Característica de la IE (polidocente/unidocente)", "Sexo del estudiante",
                 "Lengua materna del estudiante", "Índice socioeconómico",
                 "Nivel socioeconómico", "Departamento",
                 "Respondió cuestionario del estudiante", "Respondió cuestionario de familia",
                 "Indicador de imputación de ise")
)

diccionario_todo <- bind_rows(
  diccionario_socio,
  diccionario_est %>% select(variable, Descriptor) %>% filter(variable %in% vars_compuestas_est),
  diccionario_fam %>% select(variable, Descriptor) %>% filter(variable %in% vars_compuestas_fam)
) %>% arrange(desc(nchar(variable)))  # más largos primero, para que el matching de prefijo sea correcto

etiquetar_variable <- function(nombre_codificado) {
  # Encuentra el código de variable más largo que sea prefijo del nombre
  # recibido (necesario porque los modelos con dummies generan nombres
  # como "areaRural", "nseMuy Bajo", etc.)
  idx <- which(startsWith(nombre_codificado, diccionario_todo$variable))
  if (length(idx) == 0) return(nombre_codificado)
  mejor <- diccionario_todo$variable[idx[1]]
  sufijo <- sub(mejor, "", nombre_codificado, fixed = TRUE)
  desc <- diccionario_todo$Descriptor[diccionario_todo$variable == mejor][1]
  if (nchar(sufijo) > 0) paste0(desc, " [", sufijo, "]") else desc
}

cat("Diccionario combinado: ", nrow(diccionario_todo), " variables documentadas.\n")
kable(diccionario_todo, caption = "Diccionario combinado de todas las variables predictoras") %>%
  kable_styling(bootstrap_options = c("striped", "hover", "condensed"), font_size = 11)
```

# Limpieza de datos — paso a paso

## Diagnóstico de la variable `ise`

```{r diag-ise}
# Se inspecciona la clase de la variable antes de cualquier conversión
cat("Clase original de 'ise':", class(bd_sel$ise), "\n")

# Se listan los valores no numéricos presentes (si los hay)
valores_no_numericos <- bd_sel$ise[!grepl("^-?[0-9]", bd_sel$ise)]
cat("Valores no numéricos encontrados en 'ise':\n")
print(table(valores_no_numericos))
```

## Conversión de `ise` a numérico

```{r limpieza-ise}
# Se recodifica el texto "#NULL!" como NA real, y se convierte la
# columna completa de texto a numérico.
bd_sel <- bd_sel %>%
  mutate(
    ise = na_if(ise, "#NULL!"),
    ise = as.numeric(ise)
  )

cat("Clase de 'ise' después de la conversión:", class(bd_sel$ise), "\n")
cat("Total de NA en 'ise' tras la conversión:", sum(is.na(bd_sel$ise)), "\n")
cat("Resumen numérico de 'ise':\n")
print(summary(bd_sel$ise))
```

## Conversión de variables categóricas a factor

```{r conversion-factores}
bd_sel <- bd_sel %>%
  mutate(across(c(area, gestion2, caracteristica2, sexo, lengua_materna,
                   nse, departamento, grupo_L, grupo_M), as.factor))

cat("Estructura después de convertir a factor:\n")
str(bd_sel)
```

## Diagnóstico completo de valores faltantes (antes de imputar)

```{r diagnostico-na}
faltantes <- sapply(bd_sel, function(x) sum(is.na(x)))
faltantes_pct <- round(100 * faltantes / nrow(bd_sel), 2)

tabla_faltantes <- data.frame(
  Variable = names(faltantes),
  N_faltantes = as.integer(faltantes),
  Pct_faltantes = faltantes_pct
) %>% arrange(desc(Pct_faltantes))

kable(tabla_faltantes, caption = "Valores faltantes por variable, antes de imputar") %>%
  kable_styling(bootstrap_options = c("striped", "hover"))
```

```{r diagnostico-na-conjunto}
# Se verifica si el missing de 'ise' coincide con el de 'nse' (mismo
# patrón de no respuesta del instrumento)
coincidencia <- sum(is.na(bd_sel$ise) & is.na(bd_sel$nse))
cat("Casos con 'ise' y 'nse' faltantes simultáneamente:", coincidencia, "\n")
cat("Total de 'ise' faltantes:", sum(is.na(bd_sel$ise)), "\n")
cat("Total de 'nse' faltantes:", sum(is.na(bd_sel$nse)), "\n")
```

## Imputación de `ise` (mediana) y `nse` (moda)

```{r imputacion}
moda_nse <- names(sort(table(bd_sel$nse), decreasing = TRUE))[1]
mediana_ise <- median(bd_sel$ise, na.rm = TRUE)

cat("Moda utilizada para 'nse':", moda_nse, "\n")
cat("Mediana utilizada para 'ise':", round(mediana_ise, 4), "\n")

bd_sel <- bd_sel %>%
  mutate(
    ise_imputado = is.na(ise),
    ise = if_else(is.na(ise), mediana_ise, ise),
    nse = if_else(is.na(nse), moda_nse, as.character(nse)) %>% as.factor(),
    lengua_materna = if_else(is.na(lengua_materna), "Sin dato",
                              as.character(lengua_materna)) %>% as.factor()
  )

cat("\nValores faltantes DESPUÉS de imputar (solo variables EM):\n")
print(sapply(bd_sel, function(x) sum(is.na(x))))
```

## Imputación de las 40 variables compuestas (estudiante + familia)

Estas variables son escalas continuas ya estandarizadas (media≈0). Al
ser numéricas, se imputan todas con la **mediana propia de cada
variable** mediante un `for` genérico, y se documenta cuánto se imputó
en cada una. Adicionalmente, dado que gran parte del missing se explica
por `respondio_estudiante`/`respondio_familia` = FALSE (no-respuesta
completa al cuestionario), se conservan esos dos flags como predictores
propios — permiten al modelo distinguir "no respondió el cuestionario"
de "respondió pero con dato faltante puntual en un ítem".

```{r imputacion-compuestas}
vars_numericas_compuestas <- c(vars_compuestas_est, vars_compuestas_fam)

cat("Total de variables compuestas a imputar:", length(vars_numericas_compuestas), "\n")

medianas_compuestas <- sapply(bd_sel[vars_numericas_compuestas], median, na.rm = TRUE)

resumen_imputacion <- data.frame(
  Variable = names(medianas_compuestas),
  Mediana_usada = round(medianas_compuestas, 4),
  N_faltantes = sapply(bd_sel[vars_numericas_compuestas], function(x) sum(is.na(x)))
) %>% arrange(desc(N_faltantes))

kable(resumen_imputacion, caption = "Mediana de imputación y N faltante por variable compuesta") %>%
  kable_styling(bootstrap_options = c("striped", "hover"))

for (v in vars_numericas_compuestas) {
  mediana_v <- medianas_compuestas[[v]]
  bd_sel[[v]] <- if_else(is.na(bd_sel[[v]]), mediana_v, bd_sel[[v]])
}

bd_sel <- bd_sel %>%
  mutate(respondio_estudiante = factor(if_else(respondio_estudiante, "Si", "No")),
         respondio_familia    = factor(if_else(respondio_familia, "Si", "No")))

cat("\nValores faltantes en variables compuestas DESPUÉS de imputar:\n")
print(sum(sapply(bd_sel[vars_numericas_compuestas], function(x) sum(is.na(x)))))

cat("\nDistribución de los flags de respuesta a cuestionarios:\n")
print(table(bd_sel$respondio_estudiante))
print(table(bd_sel$respondio_familia))
```

## Categorías poco frecuentes

```{r categorias-frecuentes}
# Se revisa la frecuencia de cada categoría en las variables categóricas,
# para decidir si alguna requiere agruparse en "Otros" por baja frecuencia
vars_cat <- c("area", "gestion2", "caracteristica2", "sexo",
              "lengua_materna", "nse", "departamento")

for (v in vars_cat) {
  cat("\n---", v, "---\n")
  print(round(100 * prop.table(table(bd_sel[[v]])), 2))
}
```

Se observa que `lengua_materna` tiene varias categorías con frecuencia
menor al 1% ("Aimara", "No respondió", "Sin dato", "Otra lengua
originaria"). Se documenta aquí, sin agruparlas todavía, para decidir en
una siguiente iteración si conviene consolidarlas en una categoría
"Otras lenguas".

\newpage

# Definición de las variables objetivo

## Distribución original de niveles de logro (4 categorías)

```{r distribucion-original-targets}
cat("Distribución original de grupo_L (Lectura):\n")
print(table(bd_sel$grupo_L, useNA = "ifany"))
print(round(100*prop.table(table(bd_sel$grupo_L)), 2))

cat("\nDistribución original de grupo_M (Matemática):\n")
print(table(bd_sel$grupo_M, useNA = "ifany"))
print(round(100*prop.table(table(bd_sel$grupo_M)), 2))
```

```{r grafico-niveles-originales, fig.cap="Distribución de los 4 niveles de logro originales"}
niveles_l <- as.data.frame(table(bd_sel$grupo_L)) %>% mutate(Competencia = "Lectura")
niveles_m <- as.data.frame(table(bd_sel$grupo_M)) %>% mutate(Competencia = "Matemática")

bind_rows(niveles_l, niveles_m) %>%
  rename(Nivel = Var1) %>%
  mutate(Nivel = factor(Nivel, levels = c("Previo al Inicio", "En inicio",
                                           "En proceso", "Satisfactorio"))) %>%
  ggplot(aes(x = Nivel, y = Freq, fill = Competencia)) +
  geom_col(position = "dodge") +
  labs(x = "Nivel de logro", y = "Número de estudiantes",
       title = "Distribución original (4 niveles), antes de binarizar") +
  theme_minimal() +
  theme(axis.text.x = element_text(angle = 15, hjust = 1))
```

## Exclusión de registros sin nivel de logro válido

```{r exclusion-na-target}
n_antes <- nrow(bd_sel)
bd_sel_completo <- bd_sel %>% filter(!is.na(grupo_L), !is.na(grupo_M))
n_despues <- nrow(bd_sel_completo)

cat("Registros antes de excluir NA en targets:", n_antes, "\n")
cat("Registros después de excluir NA en targets:", n_despues, "\n")
cat("Registros excluidos:", n_antes - n_despues, "\n")
```

## Muestreo estratificado (viabilidad computacional)

```{r muestreo}
n_muestra <- 15000
set.seed(123)
idx_muestra <- createDataPartition(bd_sel_completo$grupo_L,
                                    p = n_muestra / nrow(bd_sel_completo),
                                    list = FALSE)
bd_muestra <- bd_sel_completo[idx_muestra, ]

cat("Universo disponible (con ambos targets válidos):", nrow(bd_sel_completo), "\n")
cat("Tamaño de la submuestra de trabajo:", nrow(bd_muestra), "\n")

# Se verifica que la submuestra mantenga proporciones similares al universo
cat("\nProporciones grupo_L — universo completo:\n")
print(round(100*prop.table(table(bd_sel_completo$grupo_L)), 2))
cat("Proporciones grupo_L — submuestra:\n")
print(round(100*prop.table(table(bd_muestra$grupo_L)), 2))
```

## Construcción de las variables binarias

```{r construccion-target-binario}
datos <- bd_muestra %>%
  mutate(
    y_lectura    = factor(if_else(grupo_L == "Satisfactorio", "Sat", "No_sat"),
                           levels = c("No_sat", "Sat")),
    y_matematica = factor(if_else(grupo_M == "Satisfactorio", "Sat", "No_sat"),
                           levels = c("No_sat", "Sat")),
    ise_imputado = factor(if_else(ise_imputado, "Si", "No"))
  ) %>%
  select(-grupo_L, -grupo_M, -ID_estudiante) %>%
  droplevels()

cat("Distribución final y_lectura:\n"); print(table(datos$y_lectura))
cat("Proporciones y_lectura:\n"); print(round(100*prop.table(table(datos$y_lectura)),2))

cat("\nDistribución final y_matematica:\n"); print(table(datos$y_matematica))
cat("Proporciones y_matematica:\n"); print(round(100*prop.table(table(datos$y_matematica)),2))
```

\newpage

# Análisis exploratorio de datos (EDA)

## Variable numérica: `ise`

```{r eda-ise-resumen}
summary(datos$ise)
sd(datos$ise)
```

```{r eda-ise-histograma, fig.cap="Distribución del índice socioeconómico (ise)"}
ggplot(datos, aes(x = ise)) +
  geom_histogram(bins = 40, fill = "steelblue", color = "white") +
  labs(x = "Índice socioeconómico (ise)", y = "Frecuencia",
       title = "Histograma de ise (submuestra, n=15,000)") +
  theme_minimal()
```

```{r eda-ise-boxplot-lectura, fig.cap="ise según nivel alcanzado en Lectura"}
ggplot(datos, aes(x = y_lectura, y = ise, fill = y_lectura)) +
  geom_boxplot() +
  labs(x = "Nivel alcanzado (Lectura)", y = "ise",
       title = "Distribución de ise según y_lectura") +
  theme_minimal() + theme(legend.position = "none")
```

```{r eda-ise-boxplot-matematica, fig.cap="ise según nivel alcanzado en Matemática"}
ggplot(datos, aes(x = y_matematica, y = ise, fill = y_matematica)) +
  geom_boxplot() +
  labs(x = "Nivel alcanzado (Matemática)", y = "ise",
       title = "Distribución de ise según y_matematica") +
  theme_minimal() + theme(legend.position = "none")
```

## Variables numéricas compuestas (estudiante y familia) — distribución y relación con el target

Se recorren las 40 variables compuestas (26 de estudiante + 14 de
familia). Para cada una se muestra: (i) un histograma de su
distribución, y (ii) un boxplot comparando su valor según el nivel
alcanzado, para Lectura y Matemática. Esto permite ver, variable por
variable, si el valor de la escala difiere visiblemente entre quienes
alcanzan Satisfactorio y quienes no, antes de ajustar ningún modelo.

```{r eda-compuestas-loop, results='asis', fig.height=3.5}
vars_compuestas_todas <- c(vars_compuestas_est, vars_compuestas_fam)

for (v in vars_compuestas_todas) {
  cat("### `", v, "`\n\n", sep = "")

  p1 <- ggplot(datos, aes(x = .data[[v]])) +
    geom_histogram(bins = 30, fill = "slategray", color = "white") +
    labs(x = v, y = "Frecuencia", title = paste("Distribución de", v)) +
    theme_minimal()
  print(p1)

  datos_long <- datos %>%
    select(all_of(v), y_lectura, y_matematica) %>%
    pivot_longer(c(y_lectura, y_matematica), names_to = "Competencia", values_to = "Nivel") %>%
    mutate(Competencia = if_else(Competencia == "y_lectura", "Lectura", "Matemática"))

  p2 <- ggplot(datos_long, aes(x = Nivel, y = .data[[v]], fill = Nivel)) +
    geom_boxplot() +
    facet_wrap(~Competencia) +
    labs(x = "Nivel alcanzado", y = v,
         title = paste(v, "según nivel alcanzado")) +
    theme_minimal() + theme(legend.position = "none")
  print(p2)

  cat("\n\n")
}
```

## Variables categóricas — distribución univariada

```{r eda-univariado-loop, results='asis', fig.height=4}
vars_cat_finales <- c("area", "gestion2", "caracteristica2", "sexo",
                       "lengua_materna", "nse", "departamento", "ise_imputado",
                       "respondio_estudiante", "respondio_familia")

for (v in vars_cat_finales) {
  cat("### Distribución de `", v, "`\n\n", sep = "")

  tabla_v <- datos %>% count(.data[[v]]) %>% mutate(Pct = round(100*n/sum(n),1))
  print(kable(tabla_v, caption = paste("Frecuencias de", v)))

  p <- ggplot(datos, aes(x = .data[[v]])) +
    geom_bar(fill = "darkorange") +
    labs(x = v, y = "Frecuencia", title = paste("Distribución de", v)) +
    theme_minimal() +
    theme(axis.text.x = element_text(angle = 30, hjust = 1))
  print(p)
  cat("\n\n")
}
```

## Variables categóricas vs. variable objetivo (bivariado)

Para cada variable predictora categórica se calcula la proporción de
estudiantes que alcanza el nivel Satisfactorio, separado por Lectura y
Matemática. Esto permite ver, variable por variable, si existe una
asociación aparente con el resultado antes de ajustar ningún modelo.

```{r eda-bivariado-loop, results='asis', fig.height=4.5}
for (v in vars_cat_finales) {
  cat("### `", v, "` vs. variable objetivo\n\n", sep = "")

  tabla_biv <- datos %>%
    group_by(.data[[v]]) %>%
    summarise(Prop_Sat_Lectura = mean(y_lectura == "Sat"),
              Prop_Sat_Matematica = mean(y_matematica == "Sat"),
              n = n(), .groups = "drop")

  print(kable(tabla_biv, digits = 3,
              caption = paste("Proporción Satisfactorio por", v)))

  p <- tabla_biv %>%
    pivot_longer(starts_with("Prop_Sat"), names_to = "Competencia", values_to = "Proporcion") %>%
    mutate(Competencia = if_else(grepl("Lectura", Competencia), "Lectura", "Matemática")) %>%
    ggplot(aes(x = .data[[v]], y = Proporcion, fill = Competencia)) +
    geom_col(position = "dodge") +
    scale_y_continuous(labels = percent) +
    labs(x = v, y = "% Satisfactorio", title = paste("% Satisfactorio según", v)) +
    theme_minimal() +
    theme(axis.text.x = element_text(angle = 30, hjust = 1))
  print(p)
  cat("\n\n")
}
```

## Relación entre variables predictoras (multicolinealidad aparente)

```{r eda-asociacion-categoricas, fig.cap="Test de independencia (Chi-cuadrado) entre pares de variables categóricas"}
# Se calcula el p-valor de un test chi-cuadrado para cada par de variables
# categóricas, como diagnóstico exploratorio de asociación entre predictores
# (relevante para interpretar coeficientes de los modelos lineales más adelante)
pares <- combn(vars_cat_finales[vars_cat_finales != "ise_imputado"], 2, simplify = FALSE)

resultados_chi <- map_df(pares, function(par) {
  tab <- table(datos[[par[1]]], datos[[par[2]]])
  test <- suppressWarnings(chisq.test(tab))
  tibble(Var1 = par[1], Var2 = par[2], p_valor = test$p.value)
})

kable(resultados_chi %>% arrange(p_valor), digits = 4,
      caption = "P-valores de test Chi-cuadrado entre pares de variables categóricas")
```

\newpage

# Preprocesamiento previo al modelamiento

```{r preprocesamiento-explicacion}
# Se documenta la estructura final de "datos" que entra a los modelos
cat("Estructura final antes de dividir en train/test:\n")
str(datos)

cat("\nNúmero de niveles por variable categórica (relevante para el número\n",
    "de columnas dummy que generará glmnet/SVM internamente):\n")
sapply(datos %>% select(where(is.factor)), nlevels)
```

# División entrenamiento / prueba

```{r train-test-split}
set.seed(123)
idx_lectura <- createDataPartition(datos$y_lectura, p = 0.7, list = FALSE)
train_lectura <- datos[idx_lectura, ]
test_lectura  <- datos[-idx_lectura, ]

set.seed(123)
idx_mate <- createDataPartition(datos$y_matematica, p = 0.7, list = FALSE)
train_mate <- datos[idx_mate, ]
test_mate  <- datos[-idx_mate, ]

cat("Lectura — train:", nrow(train_lectura), " / test:", nrow(test_lectura), "\n")
cat("Matemática — train:", nrow(train_mate), " / test:", nrow(test_mate), "\n")

cat("\nVerificación de que el split mantuvo las proporciones (Lectura):\n")
print(round(100*prop.table(table(train_lectura$y_lectura)),2))
print(round(100*prop.table(table(test_lectura$y_lectura)),2))
```

# Entrenamiento de los 7 modelos

Se define una función común de entrenamiento (misma especificación para
Lectura y Matemática), con validación cruzada de 5 folds y selección de
hiperparámetros por AUC-ROC.

```{r funcion-entrenamiento}
entrenar_modelos <- function(train_data, target_var, semilla = 123) {
  ctrl <- trainControl(method = "cv", number = 5,
                        classProbs = TRUE, summaryFunction = twoClassSummary,
                        savePredictions = "final")
  formula_modelo <- as.formula(paste(target_var, "~ ."))
  otros_target <- setdiff(c("y_lectura", "y_matematica"), target_var)
  train_data <- train_data %>% select(-all_of(otros_target))

  set.seed(semilla)
  m_logit <- train(formula_modelo, data = train_data, method = "glm",
                    family = binomial(link = "logit"), trControl = ctrl, metric = "ROC")
  set.seed(semilla)
  m_probit <- train(formula_modelo, data = train_data, method = "glm",
                     family = binomial(link = "probit"), trControl = ctrl, metric = "ROC")
  set.seed(semilla)
  m_lasso <- train(formula_modelo, data = train_data, method = "glmnet", trControl = ctrl,
                    metric = "ROC",
                    tuneGrid = expand.grid(alpha = 1, lambda = 10^seq(-4, 0, length = 20)))
  set.seed(semilla)
  m_ridge <- train(formula_modelo, data = train_data, method = "glmnet", trControl = ctrl,
                    metric = "ROC",
                    tuneGrid = expand.grid(alpha = 0, lambda = 10^seq(-4, 0, length = 20)))
  set.seed(semilla)
  m_elastic <- train(formula_modelo, data = train_data, method = "glmnet", trControl = ctrl,
                      metric = "ROC",
                      tuneGrid = expand.grid(alpha = seq(0.1, 0.9, by = 0.2),
                                             lambda = 10^seq(-4, 0, length = 10)))
  set.seed(semilla)
  m_svm <- train(formula_modelo, data = train_data, method = "svmRadial", trControl = ctrl,
                  metric = "ROC", tuneLength = 5, preProcess = c("center", "scale"))
  set.seed(semilla)
  m_rf <- train(formula_modelo, data = train_data, method = "rf", trControl = ctrl,
                metric = "ROC", tuneLength = 4, ntree = 300)

  list(logit = m_logit, probit = m_probit, lasso = m_lasso, ridge = m_ridge,
       elastic = m_elastic, svm = m_svm, rf = m_rf)
}
```

```{r entrenar-lectura, cache=TRUE}
# Se entrenan los 7 modelos para la variable y_lectura.
# Este bloque es el que más tiempo de cómputo consume (SVM y Random
# Forest con validación cruzada de 5 folds sobre ~10,500 observaciones).
modelos_lectura <- entrenar_modelos(train_lectura, "y_lectura")
cat("Entrenamiento de los 7 modelos para Lectura: completado.\n")
```

```{r entrenar-matematica, cache=TRUE}
# Misma función, aplicada de forma independiente a y_matematica
modelos_matematica <- entrenar_modelos(train_mate, "y_matematica")
cat("Entrenamiento de los 7 modelos para Matemática: completado.\n")
```

# Diagnóstico modelo por modelo

Para cada uno de los 7 modelos y cada variable objetivo se muestra: (i)
el resumen del proceso de tuning de hiperparámetros vía validación
cruzada, (ii) el gráfico de la curva de tuning cuando aplica, (iii)
coeficientes o importancia de variables según corresponda, y (iv) la
matriz de confusión y curva ROC sobre el conjunto de prueba. Esto permite
revisar el comportamiento individual de cada algoritmo antes de
compararlos entre sí.

```{r funcion-diagnostico}
diagnosticar_modelo <- function(modelo, nombre, test_data, target_var) {

  cat("#### Modelo:", nombre, "\n\n")

  cat("**Resumen de validación cruzada (tuning):**\n\n")
  print(modelo)

  # Gráfico de tuning: no aplica de forma informativa para logit/probit
  # (no tienen hiperparámetro libre), se muestra para el resto
  if (!(nombre %in% c("logit", "probit"))) {
    print(plot(modelo))
  }

  # Coeficientes para modelos lineales/regularizados
  if (nombre %in% c("logit", "probit")) {
    cat("\n**Coeficientes estimados:**\n\n")
    print(summary(modelo$finalModel)$coefficients)
  }
  if (nombre %in% c("lasso", "ridge", "elastic")) {
    cat("\n**Coeficientes en el lambda óptimo (no-cero):**\n\n")
    coefs <- coef(modelo$finalModel, s = modelo$bestTune$lambda)
    coefs_df <- as.data.frame(as.matrix(coefs)) %>%
      rownames_to_column("Variable") %>%
      rename(Coeficiente = 2) %>%
      filter(Coeficiente != 0) %>%
      arrange(desc(abs(Coeficiente)))
    print(kable(coefs_df, digits = 4))
  }

  # Importancia de variables (disponible para todos vía caret::varImp)
  cat("\n**Importancia de variables (top 10):**\n\n")
  imp <- tryCatch({
    varImp(modelo)$importance %>%
      rownames_to_column("Variable") %>%
      arrange(desc(Overall)) %>%
      head(10) %>%
      mutate(Descripcion = sapply(Variable, etiquetar_variable)) %>%
      select(Variable, Descripcion, Overall)
  }, error = function(e) NULL)
  if (!is.null(imp)) print(kable(imp, digits = 2))

  # Predicciones sobre el conjunto de prueba
  pred_clase <- predict(modelo, newdata = test_data)
  # Se usa [[ "Sat" ]] en vez de [, "Sat"] porque algunos modelos (p.ej.
  # svmRadial vía kernlab) devuelven un tibble en lugar de un data.frame
  # base; con tibbles, `[, "Sat"]` NO reduce a vector (a diferencia de un
  # data.frame base), lo que rompe pROC::roc() más abajo. `[[ ]]` sí
  # garantiza un vector en ambos casos.
  pred_prob  <- as.numeric(predict(modelo, newdata = test_data, type = "prob")[["Sat"]])

  cat("\n**Matriz de confusión (conjunto de prueba):**\n\n")
  cm <- confusionMatrix(pred_clase, test_data[[target_var]], positive = "Sat")
  print(cm$table)
  print(kable(as.data.frame(t(cm$byClass)), digits = 3))

  cat("\n**Curva ROC (conjunto de prueba):**\n\n")
  roc_obj <- tryCatch({
    roc(response = test_data[[target_var]], predictor = pred_prob,
        levels = c("No_sat", "Sat"), quiet = TRUE)
  }, error = function(e) {
    cat("**No se pudo calcular la curva ROC para este modelo.**",
        "Motivo:", conditionMessage(e), "\n\n")
    NULL
  })

  if (!is.null(roc_obj)) {
    plot(roc_obj, main = paste("ROC —", nombre, "— AUC =", round(auc(roc_obj), 3)))
  }

  cat("\n\n---\n\n")

  invisible(list(pred_clase = pred_clase, pred_prob = pred_prob,
                  cm = cm, roc = roc_obj))
}
```

## Lectura — diagnóstico por modelo

```{r diagnostico-lectura, results='asis', fig.height=5}
diag_lectura <- imap(modelos_lectura, function(m, nombre) {
  diagnosticar_modelo(m, nombre, test_lectura, "y_lectura")
})
```

## Matemática — diagnóstico por modelo

```{r diagnostico-matematica, results='asis', fig.height=5}
diag_matematica <- imap(modelos_matematica, function(m, nombre) {
  diagnosticar_modelo(m, nombre, test_mate, "y_matematica")
})
```

\newpage

# Comparación entre modelos

## Tabla comparativa de métricas — Lectura

```{r comparacion-tabla-lectura}
tabla_comp_lectura <- imap_dfr(diag_lectura, function(d, nombre) {
  tibble(Modelo = nombre,
         Accuracy = as.numeric(d$cm$overall["Accuracy"]),
         Sensibilidad = as.numeric(d$cm$byClass["Sensitivity"]),
         Especificidad = as.numeric(d$cm$byClass["Specificity"]),
         F1 = as.numeric(d$cm$byClass["F1"]),
         AUC = if (is.null(d$roc)) NA_real_ else as.numeric(auc(d$roc)))
}) %>% arrange(desc(AUC))

kable(tabla_comp_lectura, digits = 3, caption = "Comparación de modelos — Lectura")
```

## Tabla comparativa de métricas — Matemática

```{r comparacion-tabla-matematica}
tabla_comp_matematica <- imap_dfr(diag_matematica, function(d, nombre) {
  tibble(Modelo = nombre,
         Accuracy = as.numeric(d$cm$overall["Accuracy"]),
         Sensibilidad = as.numeric(d$cm$byClass["Sensitivity"]),
         Especificidad = as.numeric(d$cm$byClass["Specificity"]),
         F1 = as.numeric(d$cm$byClass["F1"]),
         AUC = if (is.null(d$roc)) NA_real_ else as.numeric(auc(d$roc)))
}) %>% arrange(desc(AUC))

kable(tabla_comp_matematica, digits = 3, caption = "Comparación de modelos — Matemática")
```

## Gráfico comparativo de AUC (ambos targets)

```{r comparacion-auc-plot, fig.cap="AUC por modelo, Lectura vs Matemática"}
bind_rows(
  tabla_comp_lectura %>% mutate(Competencia = "Lectura"),
  tabla_comp_matematica %>% mutate(Competencia = "Matemática")
) %>%
  filter(!is.na(AUC)) %>%
  ggplot(aes(x = reorder(Modelo, AUC), y = AUC, fill = Competencia)) +
  geom_col(position = "dodge") +
  coord_flip() +
  labs(x = "Modelo", y = "AUC (conjunto de prueba)",
       title = "Comparación de AUC entre los 7 modelos",
       caption = "Nota: modelos sin curva ROC calculable (p. ej. predicciones degeneradas) se omiten de este gráfico.") +
  theme_minimal()
```

## Curvas ROC superpuestas — Lectura

```{r roc-superpuestas-lectura, fig.cap="Curvas ROC de los modelos con ROC disponible — Lectura"}
diag_lectura_roc <- diag_lectura[!sapply(diag_lectura, function(d) is.null(d$roc))]

if (length(diag_lectura_roc) == 0) {
  cat("Ningún modelo tuvo una curva ROC calculable para Lectura.\n")
} else {
  colores <- rainbow(length(diag_lectura_roc))
  plot(diag_lectura_roc[[1]]$roc, col = colores[1], main = "Curvas ROC — Lectura")
  if (length(diag_lectura_roc) > 1) {
    for (i in 2:length(diag_lectura_roc)) {
      plot(diag_lectura_roc[[i]]$roc, col = colores[i], add = TRUE)
    }
  }
  legend("bottomright", legend = names(diag_lectura_roc), col = colores, lwd = 2, cex = 0.8)
}

modelos_sin_roc_lectura <- setdiff(names(diag_lectura), names(diag_lectura_roc))
if (length(modelos_sin_roc_lectura) > 0) {
  cat("Modelos EXCLUIDOS de este gráfico por no tener ROC calculable:",
      paste(modelos_sin_roc_lectura, collapse = ", "), "\n")
}
```

## Curvas ROC superpuestas — Matemática

```{r roc-superpuestas-matematica, fig.cap="Curvas ROC de los modelos con ROC disponible — Matemática"}
diag_matematica_roc <- diag_matematica[!sapply(diag_matematica, function(d) is.null(d$roc))]

if (length(diag_matematica_roc) == 0) {
  cat("Ningún modelo tuvo una curva ROC calculable para Matemática.\n")
} else {
  colores <- rainbow(length(diag_matematica_roc))
  plot(diag_matematica_roc[[1]]$roc, col = colores[1], main = "Curvas ROC — Matemática")
  if (length(diag_matematica_roc) > 1) {
    for (i in 2:length(diag_matematica_roc)) {
      plot(diag_matematica_roc[[i]]$roc, col = colores[i], add = TRUE)
    }
  }
  legend("bottomright", legend = names(diag_matematica_roc), col = colores, lwd = 2, cex = 0.8)
}

modelos_sin_roc_matematica <- setdiff(names(diag_matematica), names(diag_matematica_roc))
if (length(modelos_sin_roc_matematica) > 0) {
  cat("Modelos EXCLUIDOS de este gráfico por no tener ROC calculable:",
      paste(modelos_sin_roc_matematica, collapse = ", "), "\n")
}
```

## Comparación de importancia de variables entre modelos — Lectura

```{r comparacion-importancia-lectura, fig.height=7, fig.cap="Importancia de variables por modelo — Lectura"}
imp_todos_lectura <- imap_dfr(modelos_lectura, function(m, nombre) {
  tryCatch({
    varImp(m)$importance %>%
      rownames_to_column("Variable") %>%
      mutate(Modelo = nombre)
  }, error = function(e) NULL)
})

imp_todos_lectura %>%
  mutate(Variable_legible = sapply(Variable, etiquetar_variable)) %>%
  group_by(Modelo) %>%
  slice_max(Overall, n = 8) %>%
  ungroup() %>%
  ggplot(aes(x = reorder(Variable_legible, Overall), y = Overall)) +
  geom_col(fill = "seagreen") +
  coord_flip() +
  facet_wrap(~Modelo, scales = "free_y", ncol = 2) +
  labs(x = NULL, y = "Importancia relativa",
       title = "Top variables por modelo — Lectura") +
  theme_minimal(base_size = 8)
```

## Comparación de importancia de variables entre modelos — Matemática

```{r comparacion-importancia-matematica, fig.height=7, fig.cap="Importancia de variables por modelo — Matemática"}
imp_todos_matematica <- imap_dfr(modelos_matematica, function(m, nombre) {
  tryCatch({
    varImp(m)$importance %>%
      rownames_to_column("Variable") %>%
      mutate(Modelo = nombre)
  }, error = function(e) NULL)
})

imp_todos_matematica %>%
  mutate(Variable_legible = sapply(Variable, etiquetar_variable)) %>%
  group_by(Modelo) %>%
  slice_max(Overall, n = 8) %>%
  ungroup() %>%
  ggplot(aes(x = reorder(Variable_legible, Overall), y = Overall)) +
  geom_col(fill = "darkorchid") +
  coord_flip() +
  facet_wrap(~Modelo, scales = "free_y", ncol = 2) +
  labs(x = NULL, y = "Importancia relativa",
       title = "Top variables por modelo — Matemática") +
  theme_minimal(base_size = 8)
```

## Hiperparámetros finales seleccionados (ambos targets)

```{r hiperparametros-finales}
hp_lectura <- map_df(modelos_lectura, ~ as.data.frame(.x$bestTune), .id = "Modelo")
hp_matematica <- map_df(modelos_matematica, ~ as.data.frame(.x$bestTune), .id = "Modelo")

cat("Hiperparámetros — Lectura:\n")
kable(hp_lectura, digits = 4)

cat("\nHiperparámetros — Matemática:\n")
kable(hp_matematica, digits = 4)
```

---

*Fin del documento de exploración. Este archivo se actualizará a medida
que se incorporen las bases de estudiante y familia, y a medida que se
revisen/corrijan decisiones de limpieza y modelado.*
